臺灣高雄地方法院刑事判決
111年度易字第101號
公  訴  人  臺灣高雄地方檢察署檢察官
被      告  李佩靜


選任辯護人  吳忠諺律師（法扶律師）          
上列被告因詐欺案件，經檢察官提起公訴（111年度偵字第353號
），本院判決如下：
    主  文
李佩靜無罪。
    理  由
一、公訴意旨略以：被告李佩靜意圖為自己不法所有，於民國11
    0年10月8日0時許，前往位於高雄市○○區○○街00號之「統一
    超商善志店」（下稱系爭超商），隱瞞無付款意願之事實，
    向店內服務人員艾芳郁表示欲影印資料，致店員艾芳郁誤認
    被告有付款意願，而打開店內影印機開關，使被告得以使用
    影印機。嗣被告影印總金額新臺幣（下同）126元之資料完
    畢，即乘店內店員未及注意之際，未經結帳即離開系爭超商
    ，因認被告涉嫌刑法第339條第1項之詐欺取財罪嫌等語。
二、按犯罪事實應依證據認定之，無證據不得認定犯罪事實；又
    不能證明被告犯罪者應諭知無罪之判決，刑事訴訟法第154
    條第2項及第301條第1項分別定有明文。次按認定不利於被
    告之事實，須依積極證據，茍積極之證據本身存有瑕疵而不
    足為不利於被告事實之認定，即應為有利於被告之認定，更
    不必有何有利之證據；且刑事訴訟法上所謂認定犯罪事實之
    積極證據，係指適合於被告犯罪事實之認定之積極證據而言
    ，雖不以直接證據為限，間接證據亦包括在內，然而無論直
    接或間接證據，其為訴訟上之證明，須於通常一般之人均不
    致有所懷疑，而得確信其為真實之程度者，始得據為有罪之
    認定，倘其證明尚未達到此一程度，而有合理之懷疑存在時
    ，自不能以推測或擬制之方法，以為有罪裁判之基礎。
三、公訴意旨認被告涉犯詐欺取財罪嫌，無非係以證人艾芳郁於
    偵查中之證述及現場位置圖、現場照片、監視器錄影光碟、
    監視器錄影畫面翻拍照片、檢察官勘驗筆錄、螢幕翻拍照片
    等為主要論據。
四、訊據被告堅詞否認有何公訴意旨所指犯行，辯稱：我確實有
    於上開時間前往系爭超商欲影印文件，但原本是希望用自備
    的「綠色厚紙」影印，經超商店員拒絕後，我就不印了，故
    我並未使用系爭超商內之影印機影印，亦未使用列印功能列
    印等語；被告之辯護人則為其辯護稱：卷內證據無法證明被
    告確有於上開時、地直接操作影印機影印之舉，其應無公訴
    意旨所認詐欺犯行等語。經查：
　　㈠依本件卷內證據，尚無從證明被告確有操作系爭超商影印
      機「影印」文件之行為：
　　　⒈被告固不否認確有於前揭時間前往系爭超商，而就其進
        入系爭超商後之過程，經本院於審理中當庭勘驗現場監
        視器錄影畫面（院卷第70-72、74、87-121頁，勘驗筆
        錄詳如本判決附件一），佐以卷附系爭超商之內部配置
        圖（偵卷第67頁，詳如本判決附件二），可知被告進入
        系爭超商後，即手抱文件前往操作、使用影印機旁之ib
        on多功能事務機（下稱ibon機台），其後被告多次連續
        在ibon機台之螢幕點按，且有空手伸入影印機出紙口再
        空手收回，以及手持文件伸手伸入影印機出紙口再翻動
        紙張之行為（即附件一第⑼-⑾部分），最後則再將所持
        文件放入提袋等節。是被告進入系爭超商期間，雖曾兩
        度伸手觸及影印機出紙口，而有疑似取出甫影印完成影
        本文件之動作，然觀諸上開勘驗筆錄，於被告伸手前、
        後，均未見其有何「打開影印機上蓋版」、「將原稿置
        於影印機面板」、「操作影印機螢幕」、「取回原稿」
        等一般使用影印機之先行操作步驟，衡諸常情，若缺乏
        此等操作影印機影印之必要動作，被告實無從完成影印
        文件之行為，即顯難僅憑被告有向影印機出紙處伸手、
        翻動紙張之上開舉動，遽認被告確有使用系爭超商影印
        機影印文件甚明。
　　　⒉另證人即案發時在系爭超商值夜班之經理艾芳郁於偵查
        中證稱：被告當時有跟我說要影印，但她說要用自己的
        紙，我說不行，後來她又說她要影印，我才去把影印機
        開關打開，過沒多久我就去交班了；我在交班第一台收
        銀機時，抬頭有看到被告在影印機前面，後來被告就在
        超商裡面逛，我便忙著結帳及交班；直到要交班第二台
        收銀機時，我抬頭發現被告不見了，但櫃檯下方螢幕顯
        示此段期間影印機有出紙但未結帳之費用紀錄，因這個
        紀錄只要有結帳就會被消除，我才問大夜班的同事被告
        有無付錢，同事說沒有，且當時只有一位男性客人來買
        菸，也無其他客人使用影印機，故上開未結帳影印費用
        應該是被告影印所使用等語（偵卷第58-60頁），並提
        出如下圖所示、顯示影印機未結帳影印費用之螢幕翻拍
        照片為證（警卷第15頁）。
 
　　　⒊然查，證人艾芳郁雖自陳案發時曾見被告站於影印機前
        ，並有為被告開啟影印機之影印功能，惟依其證述，其
        並未實際全程目睹被告操作系爭超商影印機影印文件之
        過程，故其證詞僅能證明被告前往系爭超商原係有使用
        影印機之目的，尚無從證明被告確有實際影印行為。再
        觀諸證人艾芳郁所稱顯示未結帳影印費用之上開螢幕翻
        拍照片，螢幕右上角之「0126」代表影印費用「126元
        」，螢幕中間由上而下順序之「10、02、02」及所對應
        之「0100、0020、0006」則代表「彩色影印10張、2張
        ，黑白影印2張」、「彩色影印費用100元、20元，黑白
        影印費用6元」（警卷第8頁），固可證明確有客人使用
        影印機影印而生126元之影印費，然因上開螢幕並未顯
        示實際操作影印機產生該等費用之確切時間，要難僅憑
        此螢幕翻拍照片，逕認上開費用即係被告於「前揭時間
        」在系爭超商使用影印機所生之費用，且此部分不因上
        開螢幕翻拍照片是否係被告離開系爭超商後由證人艾芳
        郁立即所拍攝而有所不同（院卷第31頁）。蓋上開螢幕
        既未顯示實際使用影印機之時間，實無從排除該影印費
        用另有由被告以外之人操作影印機所生之可能。至證人
        艾芳郁雖認於案發時並未見被告以外之人使用影印機，
        故應為被告影印始生上開影印費用部分，因證人艾芳郁
        既未曾全程在旁見及被告有操作影印機之動作，其依憑
        被告曾有詢問影印事宜、委由艾芳郁開啟影印功能及站
        於影印機附近等行為，所推論被告應有影印文件之證詞
        ，實非毫無瑕疵可指，難以逕行採認。是以，證人艾芳
        郁之證述及上開螢幕翻拍照片，均難據以為對被告不利
        之認定。
　　　⒋從而，依上開勘驗筆錄及證人艾芳郁之證述，雖可知被
        告案發時有在系爭超商操作影印機旁之ibon機台、詢問
        證人艾芳郁影印事宜、伸手至影印機出紙處等行為，然
        自現場監視器畫面未見被告有何一般操作影印機影印之
        必要動作，且證人艾芳郁復未全程目擊被告實際有影印
        文件之舉；再參諸上開螢幕翻拍照片，固能證明曾有人
        使用影印機而生126元未結帳影印費用之事實，然因該
        螢幕上未顯示該等費用之實際產生時間（即操作影印機
        之時間），均難執此認定被告確有在系爭超商影印而生
        126元影印費乙情。是依本件卷內證據，尚無從證明本
        件被告客觀上確有操作系爭超商影印機影印之行為。
　　㈡依本件卷內證據，亦無從證明被告確有操作ibon機台及系
      爭超商影印機「列印」文件之行為：
　　　⒈依上開本院勘驗筆錄，被告案發時在系爭超商固尚有連
        續點按ibon機台螢幕、疑將USB隨身碟插入ibon機台插
        槽再予以拔除等動作（即附件一第⑷、⑸、⑺、⑼、⑿部分
        ），而有疑似以USB隨身碟插入ibon機台、再操作ibon
        機台以「列印」USB隨身碟內文件之動作。然經本院於
        審理中向告訴人王超建確認上情，告訴人之陳述略以：
        我們確定被告並非使用ibon機台的「列印」功能，因為
        當時店員有應被告要求開啟影印機的「影印」電源，但
        若被告後來要使用ibon機台「列印」，必須告知我們並
        待我們轉換後才能使用「列印」功能，但被告並沒有告
        知，所以我們確定她並非使用ibon機台的「列印」功能
        等語（院卷第31頁）。
　　　⒉再經本院就案發時系爭超商ibon機台有無因列印文件而
        產生相關繳款收據等節，函詢統一超商股份有限公司，
        該公司函覆則略以：系爭超商於110年10月7日23時50分
        至110年10月8日0時15分期間，ibon機台並無使用「列
        印」功能而產生相關繳款收據等語，有該公司111年9月
        16日統超字第20220001165號函附卷可稽（院卷第37頁
        ），益徵被告於案發時亦未有操作系爭超商ibon機台及
        影印機以「列印」文件之行為至明。
　　㈢綜上所述，公訴意旨認被告涉犯刑法第339條第1項之詐欺
      取財罪嫌，然依卷內證據尚難認定被告確有於上開時間在
      系爭超商影印或列印文件消費126元之客觀行為，是公訴
      意旨所提出之證據尚未達於通常一般之人均不致有所懷疑
      而得確信其為真實之程度，致使無從形成被告有罪之確信
      ，則依罪證有疑利於被告之證據法則，即不得遽為不利被
      告之認定。此外，復查無其他積極證據足資認定被告有何
      公訴意旨所指犯行，自應為被告無罪之諭知。
據上論斷，應依刑事訴訟法第301條第1項，判決如主文。　　
本案經檢察官張媛舒提起公訴，檢察官甘雨軒到庭執行職務。
中　　華　　民　　國　　111 　年　　12　　月　　15　　日
                  刑事第十一庭  審判長法　官　李貞瑩  
　　　　　　　　　                    法  官  黃鳳岐
　　　　　　　　　                    法　官　莊維澤
以上正本證明與原本無異。
如不服本判決應於收受判決後20日內向本院提出上訴書狀，並應
敘述具體理由。其未敘述上訴理由者，應於上訴期間屆滿後20日
內向本院補提理由書(均須按他造當事人之人數附繕本)「切勿逕
送上級法院」。
中　　華　　民　　國　　111 　年　　12　　月　　15　　日
                                      書記官  沈彤檍

附件一－本院勘驗筆錄節錄（院卷第70-72、74頁）：　
A.檔案名稱「IMG_6869」： ⑴檔案播放時間00:00:01至00:01:05 　被告繞過熟食區吧台，走至ibon機台前，右手在ibon右邊螢幕點了一下，接著翻看手上抱著的文件後，隨即蹲下身（自檔案播放時間00:00:12蹲下後至00:01:05才起身），因其身影被熟食區吧台遮住，不清楚其動作。 ⑵檔案播放時間00:01:06 　被告站起身，向前靠近收銀櫃台並面向櫃台裡面，似在與店員交談。 ⑶檔案播放時間00:01:19 　被告再度蹲下身，於檔案播放時間00:01:26至00:01:33，有一名店員走至ibon機台處查看被告是否需要幫助，在店員要離開時，被告亦站起身。 ⑷檔案播放時間00:01:37至00:01:52 　店員離開後，被告站在原地，偶爾有翻動手上紙張的動作。於檔案播放時間00:01:54，被告右手在ibon螢幕上點按，於檔案播放時間00:01:57，被告右手在USB插槽前停頓約3秒，但因影像模糊，不清楚被告有無插入USB隨身碟。 ⑸檔案播放時間00:02:00至00:02:45 　被告持續在ibon螢幕上點按。 ⑹檔案播放時間00:02:48至00:02:52 　被告又向前靠近收銀櫃台並面向櫃台裡面，但不清楚有無與店員交談。 ⑺檔案播放時間00:02:53至00:02:55 　被告回身面向ibon機台螢幕，此時螢幕顯示畫面似有改變，被告則未再於螢幕上點按，但於檔案播放時間00:02:56至00:02:58期間，被告右手停在USB插槽前，不清楚有無其他動作。隨後於檔案播放時間00:02:58至00:03:12，被告之右手停頓在ibon機台的卡片放置區未動。 ⑻檔案播放時間00:03:13至00:03:30 　被告站在ibon機台前，雙手抱著文件放在胸前，並無其他動作，期間於檔案播放時間00:03:20，被告轉頭往收銀櫃台方向看了一下，隨即轉回繼續看著ibon螢幕，此時螢幕仍無變化。 ⑼檔案播放時間00:03:31 　ibon螢幕出現變化，被告在檔案播放時間00:03:31至00:04:25期間，連續在螢幕上點按操作。期間於檔案播放時間00:04:27，被告突然彎腰將右手伸向影印機之出紙處，但於檔案播放時間00:04:31收回手時，手上並無紙張，隨後被告又繼續於ibon螢幕上操作。 ⑽檔案播放時間00:04:59至00:05:04 　被告將左手抱著的紙張分成2份，以右手拿著其中一疊將手伸入影印機出紙處，於檔案播放時間00:05:05至00:05:07，被告疑似有翻動（或點數）紙張的動作，且於檔案播放時間00:05:07至00:05:09，被告彎腰將右手探入更深的地方。 ⑾檔案播放時間00:05:10 　被告將手收回時，手上拿著一疊紙張，被告並將該疊紙張收回併入左手抱著的紙張當中。 ⑿檔案播放時間00:05:21 　被告右手在USB插槽前，有疑似拔取的動作。 ⒀檔案播放時間00:05:26至本段影片結束 　被告轉身準備向外走，邊翻動、查看手上的紙張，期間於檔案播放時間00:05:39時，似有將手上某物收進上衣口袋內。 ⒁本段影片中，並未發現被告有如「打開影印機上蓋」、「將原稿放在影印機內」、「操作影印機面板」、「從影印台取出原稿」等動作。  B.檔案名稱「00000000000000」： ⒂畫面時間00:04:39 　被告右手同時拿著文件及白色手提袋。 ⒃畫面時間00:04:46 　被告將白色手提袋掛在右手腕上，左手拿著文件，嘗試要將文件塞進白色手提袋內。 ⒄畫面時間00:04:47至00:04:56 　被告往外走，邊走邊將手上文件塞進白色手提袋內。 

附件二－系爭超商內部配置圖（同偵卷第66頁）